【裁判字號】    97,消債更,1000
【裁判日期】    980410
【裁判案由】    更生事件
【裁判全文】
臺灣臺北地方法院民事裁定          97年度消債更字第1000號
聲  請  人
即債務人    甲○○
上列當事人因消費者債務清理事件聲請更生，本院裁定如下：
    主  文
聲請駁回。
聲請費用由聲請人負擔。
    理  由
一、按「聲請更生或清算不合程式或不備其他要件者，法院應以
    裁定駁回之，但其情形可以補正者，法院應定期間先命補正
    」，消費者債務清理條例（下稱本條例）第8條定有明文。
    又「債務人與金融機構協商成立者，不得聲請更生或清算。
    但因不可歸責於己之事由，致履行顯有重大困難者，不在此
    限」；「本條例施行前，債務人依金融主管機關協調成立之
    中華民國銀行公會會員辦理消費金融案件無擔保債務協商機
    制與金融機構成立之協商，準用前項之規定」，復為本條例
    第151條第5項、第6項所明定。
二、聲請之意旨略以：聲請人前向中國信託商業銀行、華南商業
    銀行、國泰世華商業銀行、美商花旗銀行、荷商荷蘭銀行、
    英商渣打銀行、聯邦商業銀行、復華商業銀行、玉山商業銀
    行、萬泰商業銀行、慶豐商業銀行、安泰信用卡公司、友邦
    國際信用卡股份有限公司等多家金融機構申請信用卡、現金
    卡或信用貸款，累積債務達新臺幣（下同)1,896,088 元，
    有不能清償債務情事，嗣依金融主管機關協調成立之中華民
    國銀行公會會員辦理消費金融案件無擔保債務協商機制與金
    融機構達成分期還款協議，同意自民國（下同）95年7月起
    ，每月還款23,702元之方式償債，惟平均每月收入僅30,000
    ，因協商金額過高，而近來景氣不佳，並須扶養聲請人之元
    母親及長子，又聲請人之長子所需花費提高等情，則扣除協
    商條件應清償金額，實已無法維持最低基本生活，於97年6
    月25日不得已而毀諾，並聲請更生云云。經查：
  (一)按債務人與金融機構協商成立者，除非因不可歸責於己之事
    由，致履行顯有重大困難，否則不得聲請更生或清算，本條
    例第151條第5項規定意旨甚明。是債務清償方案成立後，固
    由債務人按其條件履行，惟需於其後發生情事變更，在清償
    期間收入或收益不如預期，致該方案履行困難甚或履行不能
    ，因不可歸責於己，始能依本條例第151條第5項但書之規定
    聲請更生或清算。此項規定旨在避免債務人任意毀棄已成立
    之協商，濫用更生或清算之裁判上債務清理程序，蓋以債務
    清償方案係經當事人行使程序選擇權所為之債務清理契約，
    債務人自應受該成立之協議所拘束。查本件聲請人曾於95年
    6月間與債權金融機構成立協商，自95年7月起按月繳納協商
    款項23,702元，聲請人履行至96年6月26日後即毀諾等情，
    為聲請人所自承，是本件應先探究聲請人是否符合本條例第
    151條第5項但書所稱「因不可歸責於己之事由，致履行顯有
    重大困難」之情形，以定其更生之聲請是否合法。
  (二)依聲請人所提出之收入切結書可知，債務人每月平均所得為
    30,000元，是縱景氣不佳，惟債務人於協商成立後清償期間
    之收入並未顯著之減少，本件尚難認有情事變更、收入不如
    預期，致履行困難之不可歸責事由發生。
  (三)聲請人雖稱扣除伊扶養母親之扶養費4,500元、扶養長子之
    扶養費10,159元、生活費及家用雜費20,189元後，無法維持
    最低生活等語，惟上開情事係於協商成立前即已發生，尚難
    認係協商成立後所發生之不可歸責於己之事由，況聲請人既
    可於所稱狀態下維持生活達2年之久，足見聲請人若非另有
    收入，則係聲請人主張之必要支出數額過高。又縱聲請人主
    張協商方案超過其能力負擔屬實，然此係聲請人於協商成立
    時即已知悉，並得據以評估可否履行協商條件之情事，聲請
    人當時衡量其資力、經濟狀況後，既仍簽署協商協議書，與
    各債權銀行成立協商，自應考量籌措資金來源之規劃，即使
    事後發生履行不便之情形，亦得經由個別債權銀行協商程序
    以求適當履債，尚難逕行提起本件更生之聲請。遑論聲請人
    雖稱其弟收入較低，故每月僅需負擔其母之扶養費1,500元
    ，其餘4,500元由聲請人負擔，惟聲請人本身既已負擔龐大
    債務，並已無法維持最低基本生活，更無承擔較高比例其母
    扶養費之理，況其母李惇，依聲請人戶籍謄本所載，李惇現
    年71歲，設籍台北市，故其每月應可請領3千元之老人年金
    ，加上李惇現與聲請人同居共伙，所需有限，生活花費不高
    ，故聲請人每月負擔李惇扶養金額，應屬不高，不足影響其
    依協商條件履行債務，其率予毀諾，逕將經濟負荷轉嫁於全
    體債權人承受，顯非不可歸責聲請人之事由。另聲請人尚自
    97年7月起為其子報名臺北市私立學如文理短期補習班（下
    稱文理短期補習班），每月6,500元，有聲請人所提文理短
    期補習班收據在卷可稽，聲請人既未舉出其子參加文理短期
    補習班有何特殊需求或必要，則應僅係家長意願栽培渠子，
    以期學業成績有所進步，然學業成績優良與否與是否參加補
    習，並無必然關係，亦非必要，聲請人既有餘力讓其子參加
    理文短期補習班，顯見聲請人之經濟狀況並非如其所述般困
    窘，於此狀況下，更難僅以聲請人所稱情形，即認其有不可
    歸責於己之事由致履行原協議顯有重大困難，其聲請更生自
    屬無據。
三、綜上所述，難認聲請人有何不可歸責於己之事由，致履行顯
    有重大困難之情事，其更生之聲請應屬要件不備，且又無從
    補正，依首揭條文之意旨，自應駁回，爰裁定如主文。
中    華    民    國    98    年    4    月    10    日
              民事第一庭    法      官  楊晉佳
上為正本係照原本作成
如不服本裁定，應於裁定送達後10日內，以書狀向本院提出抗告
，並繳納抗告費新臺幣1千元
中    華    民    國    98    年    4    月    10    日
                            書  記  官  蘇炫綺


司法院資訊處製作；財團法人民間司法改革基金會備份。
